臺灣高等法院刑事判決　　　　　　　　 100年度上易字第88號
上　訴　人
即　被　告　鄭慶育
上列上訴人因詐欺案件，不服臺灣臺北地方法院99年度易字第89
1號，民國99年12月8日第一審判決（臺灣臺北地方法院檢察署以
98年度偵字第26598號聲請簡易判決處刑及臺灣高雄地方法院檢
察署移送併案審理99年度偵字第9954號，經原審認為不宜以簡易
判決處刑，改依通常程序審理），提起上訴，本院判決如下：
    主  文
上訴駁回。
    事  實
一、鄭慶育可預見一般人刻意使用他人之金融機構帳戶，其目的
    應在於取得贓款及掩飾犯行，以逃避警方查緝，故將金融機
    構帳戶提供予他人使用，即有供作詐欺取財犯罪之可能，竟
    基於縱有人持其所有之金融機構帳戶作為詐欺取財之犯罪工
    具，亦不違背其本意之幫助詐欺取財不確定故意，於民國98
    年9月8日15時許，在高雄市○○○路火車站對面之「麥當勞
    速食店」，將其所有之中國信託商業銀行前鎮分行帳戶（帳
    號：000000000000，下稱中國信託帳戶）存摺、提款卡交付
    予姓名年籍不詳之成年人，並以電話告知該帳戶之提款密碼
    。嗣該成年人所屬詐欺集團成員即基於意圖為自己不法所有
    之犯意，為下列行為：(一)於98年9月10日19時許撥打賴維翎
    之手機，佯稱賴維翎於網路購物時，誤設定為每月自其帳戶
    內自動扣款，可選擇接受每月等額訂單或取消此訂單，嗣並
    佯稱為國泰世華銀行人員，以電話與賴維翎聯繫，致賴維翎
    陷於錯誤，依其指示於98年9月11日0時50分許，在台北市○
    ○○路○段之統一超商內，以現金存款之方式，分4次、每次
    新台幣（下同）3萬元，將合計12萬元之款項存入鄭慶育之
    中國信託帳戶，旋遭提領殆盡。(二)於98年9月9日20時許，撥
    打電話予張沛瑀（移送併辦意旨書誤載為張沛涵），佯稱係
    張沛瑀先前於網路購物時之賣家，因張沛瑀當時簽收時將付
    款方式誤簽為分期付款，須加以更正，嗣佯稱為郵政總局之
    客服人員，要求張沛瑀依其指示持郵局提款卡操作，致張沛
    瑀陷於錯誤，於98年9月10日19時許，至嘉義市○區○○路2
    段之統一超商內，分2次以現金存款方式將36,000元存入鄭
    慶育之上開中國信託帳戶，旋遭提領一空。嗣經賴維翎、張
    沛瑀發覺受騙而分別報警，始循線查悉上情。
二、案經臺北市政府警察局中正第二分局報請臺灣臺北地方法院
    檢察署檢察官偵查後聲請以簡易判決處刑，暨臺灣高雄地方
    法院檢察署檢察官移送原審併案審理。
    理  由
一、按被告以外之人於審判外之言詞或書面陳述，除法律有規定
    者外，不得作為證據；又被告以外之人於審判外之陳述，雖
    不符合刑事訴訟法第159條之1至第159條之4之規定，但經當
    事人於審判程序同意作為證據，法院審酌該言詞陳述或書面
    陳述作成時之情況，認為適當者，亦得為證據；又當事人、
    代理人或辯護人於法院調查證據時，知有同法第159條第1項
    不得為證據之情形，而未於言詞辯論終結前聲明異議者，視
    為有前項之同意，刑事訴訟法第159條第1項及第159條之5分
    別定有明文。查被害人賴維翎、張沛瑀之警詢筆錄，固屬被
    告以外之人於審判外之陳述，惟無證據證明係公務員違背法
    定程序所取得，且公訴人、被告及其原審選任辯護人均未爭
    執其證據能力，迄至言詞辯論終結前亦未異議，審酌上開證
    據資料製作時之情況，尚無違法不當及證明力明顯過低之瑕
    疵，認以之作為證據應屬適當，是依刑事訴訟法第159條之5
    第2項規定，前開供述證據應有證據能力。
二、訊據被告固坦承曾申辦上開中國信託帳戶，惟否認有何幫助
    詐欺取財犯行，辯稱：伊於98年9月8日看報紙廣告後，欲辦
    理貸款，乃撥打電話與自稱「林先生」之人聯繫，於當日下
    午2、3點左右，在高雄市○○○路之火車站對面「麥當勞」
    ，將中國信託帳戶之存摺、金融卡交付年約30餘歲、年籍不
    詳之業務員，再以電話告知「林先生」該帳戶之密碼云云（
    見原審卷(一)第30至31頁、原審卷(二)第26頁反面至第28頁）。
    惟查：
  (一)上開中國信託帳戶係被告於96年12月間申設，詐欺集團成員
    於98年9月9日至同年月10日間，先後致電被害人賴維翎、張
    沛瑀，均佯稱渠等在網路購物時之設定有誤，須操作提款機
    取消或更正，致賴維翎、張沛瑀陷於錯誤，分別將款項存入
    被告之中國信託帳戶，旋遭提領殆盡等情，業據被害人賴維
    翎（見98年度偵字第26598號卷第7至10頁）、張沛瑀（見警
    卷第6至8頁）指述纂詳，並有賴維翎之中國信託銀行自動櫃
    員機交易明細影本3紙（見98年度偵字第26598號卷第68頁）
    、張沛瑀之郵局帳號00000000000000號帳戶交易明細表（見
    警卷第12頁），及被告之中國信託帳戶開戶資料表、印鑑卡
    、歷史交易查詢報表（見98年度偵字第26598號卷第28至33
    頁），暨中國信託98年10月9日中信銀字第09822271212042
    號函附帳戶歷史交易查詢（見原審卷(一)第42至43頁）等在卷
    可佐，足認詐欺集團成員確有使用被告之中國信託帳戶收取
    詐欺款項之事實。
  (二)按刑法上之故意，可分為直接故意與不確定故意（間接故意
    ），所謂不確定故意，係指行為人對於構成犯罪之事實，預
    見其發生而其發生並不違背其本意者，刑法第13條第2項定
    有明文。又金融機構開立之帳戶為個人理財之工具，申請開
    設存款帳戶並無特殊資格限制，一般民眾皆能自由申請，亦
    可同時在不同金融機構申請多數存款帳戶使用，且該等帳戶
    有一定金融交易目的及識別意義，具高度專有性，一般人皆
    有妥為保管帳戶資料，防止他人任意使用之認識，縱因特殊
    情況有交付他人使用之需，亦必會深入瞭解用途後再行提供
    他人使用，此為事理之常，且依社會生活經驗，一般人申請
    設立銀行帳戶使用並無困難之處，故無使用他人帳戶之必要
    ，佐以近年來利用人頭帳戶詐騙之案件層出不窮，媒體及政
    府無不大力宣導，提醒注意，若不以自己名義申請開立帳戶
    使用，反向他人蒐集或收購帳戶資料，帳戶所有人應可預見
    其目的係為用以從事詐欺取財等財產上犯罪。被告為本件犯
    行時年約23歲，自述曾從事腳底按摩及推拿、早餐店等工作
    （見原審卷(二)第28頁），為一智慮成熟、具有相當社會經驗
    之成年人，對於前揭詐欺集團成員取得其中國信託帳戶資料
    ，可能用於詐欺取財，以逃避查緝一節，應有預見，竟仍恣
    意提供中國信託帳戶資料供詐欺集團成員使用，其有幫助該
    詐欺集團成員實施詐欺取財犯行之不確定故意甚明。
  (三)被告雖以前詞置辯，然衡諸一般社會生活經驗，如有貸款之
    需求，應先行向金融機構詢問貸款條件、利息計算方式，以
    尋求較為有利之貸款條件，並確認自己能否負擔利息支出，
    且無論自行或委請他人向金融機構申辦貸款，均須提出申請
    書並檢附在職證明、身分證明、財力及所得或擔保品之證明
    文件等資料，經金融機構徵信審核通過後，再辦理對保等手
    續，俟上開申請程序完成後始行撥款；縱有瞭解撥款帳戶之
    必要，亦僅須影印存摺封面或告知金融機構名稱、戶名及帳
    號即可，無須於申請貸款之際，即提供貸款轉帳用之帳戶存
    摺，亦毋庸交付金融卡，更遑論提供金融卡之密碼予貸款之
    代辦人員；況辦理貸款每每涉及大額金錢往來，申請人若非
    親自親理，衡諸常情，理應委請熟識或信賴之人代為辦理，
    若委請代辦公司，亦會審慎瞭解、確認該公司之名稱、地址
    及聯絡方式，以避免貸款金額為他人所侵吞；被告雖稱其並
    無申辦過貸款經驗，惟依被告所述，其自95年、96年退伍後
    就到高雄工作，曾從事腳底按摩推拿、早餐店之工作，並欲
    創業經營路邊攤、早餐店（見原審卷(二)第28頁）；另觀被告
    申辦中國信託帳戶時，對於開戶資料表上個人基本資料、資
    產狀況、基本理財規劃、投資經驗與知識等欄位，均能為適
    切之填載（見98年度偵字第26598號卷第27至28頁），顯非
    不具相當知識、毫無社會經驗之人，惟被告竟稱其未曾向銀
    行詢問過能否辦貸款，即將中國信託帳戶之存摺、提款卡交
    付予不知姓名年籍之人，並將提款卡密碼告知對方，不知對
    方係何種代辦公司，亦不知對方是否為真的代辦公司、不知
    為何需要提供該等資料、無法聯絡該代辦公司云云（見警卷
    第2至5頁、98年度偵字第26598號卷第74至75頁、原審卷(二)
    第27至28頁），此種情形顯與一般貸款過程迥異。且依被告
    所述，其交付中國信託帳戶之提款卡及密碼等資料，與對方
    電話聯繫約一個禮拜後，電話就打不通（見原審卷(二)第28頁
    反面），惟被告並未於無法聯繫後立即報警、亦未向中國信
    託商業銀行辦理掛失止付，迄至98年9月21日案發後始至中
    國信託商業銀行欲辦理存摺補發（見原審卷(一)第30頁反面）
    ，顯悖於一般人無故損失帳戶存摺、提款卡之人，急於報警
    或掛失等作為降抵損害之常情。
  (四)再詐欺集團成員為方便收取贓款，並躲避檢警之追緝，而以
    他人之金融機構帳戶作為款項出入之用，衡諸常情，應會先
    取得帳戶所有人之同意，否則如使用詐騙所得之帳戶資料，
    一旦帳戶所有人發覺遭騙而辦理掛失，被害人所匯入之款項
    即會遭凍結而無法提領，帳戶所有人反可輕易辦理補發存摺
    、提款卡，變更印鑑及密碼，將帳戶內之款項提領使用，詐
    欺集團成員既已違法大費周章設局詐取被害人財物，當無甘
    冒前述風險，利用騙取之帳戶資料供被害人轉帳匯入款項，
    為他人作嫁之理；另被告提出之電話通聯記錄（見原審卷(一)
    第25至27頁），僅能證明被告持用之0000000000號行動電話
    曾於98年9月8日至同年月18日間多次與0000000000號行動電
    話通聯，但無從證明通聯之確實對象、內容或用意為何，自
    無從以此遽認被告無幫助詐欺取財之不確定故意。綜上所述
    ，被告上開所辯，顯係卸責之詞，不足採信，本件事證明確
    ，被告犯行堪以認定，應予依法論科。
三、按刑法上之幫助犯，係指以幫助之意思，對於正犯資以助力
    ，而未參與實施犯罪之行為者而言（最高法院49年台上字第
    77號判例參照）。被告基於幫助他人犯罪之不確定故意，將
    其所有之中國信託帳戶提款卡及密碼等資料交付他人，供他
    人作為詐欺取財之用，並未參與詐欺犯行構成要件之實施。
    是核被告所為，係犯刑法第30條第1項前段、第339條第1項
    之幫助詐欺取財罪，依刑法第30條第2項之規定，應按正犯
    之刑減輕之。被告以一幫助行為，幫助詐欺集團成員先後對
    被害人賴維翎、張沛瑀詐欺取財，侵害數個財產法益，係一
    行為觸犯數罪名，為想像競合犯，應依刑法第55條規定從一
    重之幫助詐欺取財罪論處（最高法院98年度台非字第30號判
    決意旨、臺灣高等法院暨所屬法院96年法律座談會研討結論
    參照）。又刑法第28條之共同正犯，係指2人以上共同實行
    犯罪之行為者而言，幫助他人犯罪，並非實施正犯，在事實
    上雖有2人以上共同幫助犯罪，要亦各負幫助罪責，而無適
    用該條之餘地，刑法上既無「共同幫助」之情，當亦無「幫
    助共同」之可言（最高法院33上字第793號判例、95年度台
    上字第6767號判決意旨參照），附此敘明。再臺灣高雄地方
    法院檢察署檢察官以99年度偵字第9954號移送併案審理部分
    （即被害人張沛瑀部分），與經起訴之被害人賴維翎受騙事
    實部分有想像競合犯之裁判上一罪關係，自得併予審理。
四、原審以被告犯行明確，適用刑法第30條第1項前段、第2項、
    第339條第1項、第55條前段、第41條第1項前段，刑法施行
    法第1條之1第1項、第2項前段規定，並審酌被告為高職畢業
    之智識程度，前無刑事犯罪紀錄，提供中國信託帳戶供不法
    之徒使用，使詐欺取財之正犯得以隱匿真實身分，增添偵查
    犯罪之困難，被害人賴維翎、張沛瑀遭詐騙匯入被告帳戶之
    金額合計達15萬6千元，所生危害非輕，及被告犯後飾詞否
    認犯行，未見悔意，及審酌其犯罪動機、目的、生活狀況等
    一切情狀，認被告鄭慶育幫助意圖為自己不法之所有，以詐
    術使人將本人之物交付，處有期徒刑4月，如易科罰金，以
    新臺幣1千元折算1日等，經核於法並無違誤，量刑亦屬妥適
    。被告上訴以其於案發時雖23歲，有任職按摩、推拿及早餐
    店等社會工作經驗，然該工作均非正職，對社會常態之瞭解
    並不深，原審逕認被告將提款卡及帳戶交予別人，即應意識
    到係幫助他人犯罪，實乃過苛，再被告將帳戶及提款卡交予
    自稱「林先生」之人，係出自貸款之意圖，被告亦為被害人
    等，應無犯罪之意云云；然按金融帳戶為個人理財工具，申
    請開設金融帳戶並無任何特殊限制，一般民眾皆能自由申請
    開戶，並得同時在不同金融機構申請數個存款帳戶使用，乃
    眾所週知之事。依一般人之社會生活經驗，本可自行向金融
    行庫開戶使用，無向他人承租、購買或要求提供帳戶之必要
    ，如他人不以自己名義申請開戶，向他人收購、承租或洽借
    金融機構帳戶使用，衡諸常情，一般通常智識之人亦可認知
    此應係為免他人得悉使用帳戶者之真實身分，而能合理懷疑
    該承租、收購或要求提供帳戶者之目的在於供犯罪所用，況
    且，眾多新聞媒體對於不肖犯罪集團常大量收購或使用他人
    存款帳戶後，再持以供作犯罪使用，藉此逃避檢警查緝之情
    事，經常且多所報導，一般人均有妥為保管及防止他人任意
    使用存摺、金融卡及密碼之認識，縱遇特殊情況，偶須交付
    帳戶供他人使用，亦必深入瞭解用途及判斷合理性，始予提
    供，且該等專有物品如落入不明人士手中，未加以闡明正常
    用途，極易被利用為與財產有關之犯罪工具，此乃依一般生
    活經驗即能體察之常識，本件被告為已成年之人，依其智識
    程度及社會經驗，應可預見將自己帳戶之存摺、提款卡及密
    碼提供他人使用，將可能幫助他人實施財產犯罪，惟其仍將
    之交付他人使用，顯見被告認為縱使交付之帳戶存摺、金融
    卡及密碼經該人供為犯罪之用，亦不違反其本意，是其有幫
    助本案正犯遂行詐欺取財犯行之未必故意，已足認定，是卷
    內事證雖無積極證據證明被告知悉該詐欺正犯將如何犯罪，
    無法於本件認定被告與詐欺集團實行詐欺犯行之正犯有犯意
    聯絡，惟被告既將帳戶及提款卡交付他人使用，可能遭持以
    從事財產犯罪有所認知，其有幫助他人犯詐欺取財罪之不確
    定犯罪故意甚明，足見被告上揭辯解，顯係臨訟為求卸責而
    編派之詞，自無可採。被告上訴意旨猶執陳詞否認犯行，為
    無理由，應予駁回。
據上論斷，應依刑事訴訟法第368條，判決如主文。
本案經檢察官張秋雲到庭執行職務。
中    華    民    國   100    年    3     月    23    日
                  刑事第十一庭  審判長法  官  許宗和
                                      法  官  趙功恆
                                      法  官  潘進柳
以上正本證明與原本無異。
不得上訴。
                                      書記官  任正人
中    華    民    國   100    年    3     月    23    日
附錄：本案論罪科刑法條全文
刑法第339條第1項
意圖為自己或第三人不法之所有，以詐術使人將本人或第三人之
物交付者，處5 年以下有期徒刑、拘役或科或併科1 千元以下罰
金。